臺北高等行政法院判決　　　　　　　　　　　　　　九十一年度訴字第四七八七號
　　　　　　　　　　　　　　　.
　　原　　　告　甲○○
　　被　　　告　經濟部智慧財產局
　　代　表　人　蔡練生（局長）
　　訴訟代理人　丙○○
　　參　加　人　乙○○
右當事人間因新型專利異議事件，原告不服經濟部中華民國九十一年九月二十五日經
訴字第○九一○六一二一九九○號訴願決定，提起行政訴訟，經本院裁定命參加人獨
立參加訴訟，本院判決如左：
    主  文
原告之訴駁回。
訴訟費用由原告負擔。
　　事  實
一、事實概要：
    參加人於民國八十四年八月八日以「鋁窗之一體勾掛式晴雨棚」（下稱系爭案）
    向被告前身即中央標準局（八十八年一月二十六日改制為經濟部智慧財產局）申
    請新型專利，經其編為第00000000號審查，准予專利。公告期間，原告
    以其違反核准審定時專利法第一百零五條準用第二十七條、第九十七條、第九十
    八條第一項第一款、第二款及第二項之規定，不符新型專利要件，對之提起異議
    。經被告審查以八十六年七月五日（八六）台專（判）○五○一七字第一二六二
    三三號異議審定書為異議不成立之處分，原告不服，提起訴願、再訴願，經行政
    院以八十七年六月二十四日台八十七訴字第三一九一一號再訴願決定撤銷訴願決
    定及原處分。經被告重為審查，以八十七年十一月五日（八七）台專（判）○六
    ○○六字第一三八六○四號異議審定書仍為異議不成立之處分，原告仍不服，提
    起訴願、再訴願，復為行政院以八十八年九月十三日台八十八訴字第三四四○四
    號再訴願決定撤銷訴願決定及原處分。再經被告重為審查，以八十九年十二月十
    二日（八九）智專三（三）○五○五一字第○八九八九○○一八九○號異議審定
    書仍為異議不成立之處分，原告仍不服，訴經經濟部以九十年五月十四日經（九
    ○）訴字第○九○○六三○九九○○號訴願決定撤銷原處分。嗣經被告再重為審
    查，以九十一年五月八日（九一）智專三（三）○五○五四字第○九一八九○○
    一○六二號異議審定書仍為異議不成立之處分，原告不服，提起訴願，經遭決定
    駁回，遂向本院提起行政訴訟。
二、兩造聲明：
　(一)原告聲明：
    1.訴願決定及原處分均撤銷。
    2.被告對系爭案應為異議成立之處分。
    3.訴訟費用由被告負擔。
  (二)被告聲明：
    1.駁回原告之訴。
    2.訴訟費用由原告負擔。
  (三)參加人聲明：
    1.駁回原告之訴。
    2.訴訟費用由原告負擔。
三、兩造之爭點：系爭案是否有違專利法第九十八條第一項第一款、第二款及第二項
    之規定而不符新型專利要件？
　(一)原告主張之理由：
    1.審定公告之第00000000號「具遮陽功能之鋁窗結構」新型專利案（下
      稱引證一）取得不易，無抄襲無仿冒，前無首例之創造，從原十項之專利請求
      被刪除成為現有之四項專利範圍。被告於系爭案被異議時，不作修改，卻認應
      修改引證一，成就系爭案，顯有偏頗。原告為認定系爭案是否有侵權行為，將
      二者之專利送往行政院所指定之財團法人中國生產力中心鑑定，鑑定結果系爭
      案所申請之專利已嚴重侵犯引證一之申請範圍，持此鑑定報告向被告提出，期
      能令系爭案作修改或不予專利處分，而被告以鑑定報告僅作參考，致於其內容
      ，是否系爭案之物不值採信等言而否准所請。就修改引證一一事，原告曾前往
      被告與相關人員面議，即當面告知系爭案確有再發明仿冒之嫌，但希望原告能
      修改引證一部分條文來配合，若僅修改系爭案仍在引證一之專利權限，原告亦
      當面回應，既然在口頭上作此認定，但在文字何以不作表達，被告回應再發明
      之物，於條文上並無此規定須作辨別，惟以技術上之論點敘述之，故為此僵持
      迄今，被告口頭上表態侵權，而在文字上不作真實表態，前後不一，毫無公信
      可言。
    2.就引證一之專利重點論述以第一項所立，而其特徵為該遮陽片係可與鋁窗框桿
      之延伸面結合，使遮陽片可附著於鋁窗框桿上，而使鋁窗具有遮陽遮雨之功用
      。又第三項，依申請專利範圍第一項所述之具遮陽功能之鋁窗結構，其中鋁窗
      框捍係具有延伸面，係可呈任意之形狀以與遮陽片相結合者，第四項，依申請
      專利範圍第一項所述之具遮陽功能之鋁窗結構，其中遮陽片之結合面可隨鋁窗
      框桿之而變化，就其專利內容三、四項之重點結構，原本就是一體二物，所謂
      之公母配置兩者變化互應，密不可分，而利以遮陽片之配置，用以達到遮陽、
      遮雨之功用目的。
    3.就引證一之重點論究以所謂特徵，即引證一之重點精神所在，無庸置疑，被告
      有檔案不查，先准了再說，有鄙視其特徵存在之用意，而擅加妄為，而系爭案
      於專利之申請案前題，亦載明一倒勾板體，其乃係於鋁窗上支（即框桿）頂板
      ，向外延伸向下，而內，再上彎折出一倒勾板體等語，其目的亦供配置遮陽板
      之用，目的功用相同，爾等之結構，鋁框桿與遮陽片之結合面變化，乃引證一
      之重點結構，及精神特徵，而此結構有同出一轍之申請案，同樣之延伸面與遮
      陽板之接合面作結合，功用目的相同，被告無視此延伸面與遮陽片之結合面變
      化，此乃是引證一所設立之定義，經多年來向被告聲言提示均不予採納，而避
      開此鋁窗框桿之延伸面與遮陽片之結合面變化，而只說明系爭案之遮陽片有理
      想之處，而棄引證一之重點特徵論述，並欲強行修改引證一專利內容之第三項
      之其中鋁窗框桿係具有延伸面，係可呈任意之型狀以與遮陽片相結合者，而不
      知第三、四項，乃具公母搭配一體二物相互結合變化之理，修改第三項，而第
      四項將無可適從隨之變化，其保障功能盡失。
    4.被告論述引證一延伸面必須與遮陽片鎖固，方可結合，如不鎖固，遮陽則會因
      支撐力不足而分離破壞。此論斷乃被告所犯下最大之錯誤及誤判之事實。因延
      伸面與遮陽片結合面之對稱組合，非習知物。以同樣延伸面作同等功能予與遮
      陽片之結合面作組合變化，其兩造之功用目的一致，其重點乃論究遮陽片與延
      伸面之變化組合，非所謂之鎖固問題，只要有此延伸面與遮陽片之結合面變化
      組合在，致於鎖合不鎖合，那是隨實物之變化而定之，被告卻一直執著在此延
      伸面與遮陽片之結合面鎖固問題。而引證一所揭之九種圖示，亦不盡然全部以
      鎖固表態，況引證一之專利範圍主項之第一項「即以其特徵為遮陽片係可與鋁
      窗框桿之延伸面結合，使遮陽可附著於鋁窗框桿上，而使鋁窗具有遮陽遮雨之
      功用者」，試問那所謂之結合與附著有區分一定要用某種之方式來作固定嗎？
    5.所謂之習知品，即一般使用物而非專利所保護性之產品。所謂之非習知品即取
      用一般非保護性之習知產品，加以規劃鑽研而成另類之功能產品。被告對於系
      爭案之產品及原專利發明人，兩造之爭議遲不予論斷而續以袒護系爭案，其原
      委亦出於此。倘若，原專利人所取用之框桿延伸面與遮陽板之結合面，此一組
      之結合架構，乃是一般之習知品，而同出一轍之製作鋁窗遮陽片作用，目的一
      同，今理當就兩組遮陽片之不同處，尋找其不同爭議點之所在，而斷以誰是誰
      非。而系爭案沿用他人非習知品之物來作為他的遮陽片架構組合在先，而被告
      卻無視此非習知品之存在及設有專利證書之保護，而誤判為一般之習知品，論
      述侵權行為不談，而談系爭案的遮陽片組合有理想性，引證一的延伸面與遮陽
      片作組合時須以鎖固方式來固定之，而系爭案之延伸面與遮陽片作組合時，以
      勾掛方式即可穩固遮陽片於鋁窗上等不知物之始末，顛倒是非之論調，而持此
      論點不知已嚴重涉及之三、四項權限。專利之物，難免時有爭議之分，但對於
      習知品及非習知品之沿用，理當有明文規劃之，否則兩造持不同意見，續作僵
      持永遠不會有結論。是作同一發明創作時，取用同一習知品而作同功用之產品
      者，應就兩造不同產品之爭議處作分析比較。採用非習知品之產物（即他人所
      設定之專利品）而制作同一功用之產品，其作用目的相同者，皆以侵權論究。
    採用非習知品之產物而制作非同一產品者（即轉作他種用途時），當檢視原證
      書之規範，否則原創作人不得追訴。綜上所述，就此爭議點論之，亦可喻為系
      爭案，把房子蓋在他人土地上，而論述其房子漂亮，避談土地，而被告則以同
      樣是房子，引證一是茅房系爭案是建物，而此爭議一經排除，土地歸還，房屋
      亦為之消失等論調認定，被告認定實有不公。
　(二)被告主張之理由：
    1.引證一之申請專利範圍在公報上所載係為四項，另經被告依職權審查結果，引
      證一之申請專利範圍並無修正之必要，且被告已於九十年十一月十三日以（九
      ○）智專三（三）○四○六四字第○九○一一○一七五一五號函，通知原告在
      案。另引證一係利用鋁窗框桿延伸面之夾槽，與遮陽片直接鎖固，或藉輔助架
      使遮陽片與延伸面之夾槽鎖固，雖於申請專利範圍第三項主張延伸面可成任意
      之形狀，但其延伸面必須與遮陽片鎖固，方可結合，如不鎖固，遮陽片則會因
      支撐力不足而分離破壞，且未具有系爭案凹接槽、凸接體之特徵，無法如同系
      爭案依需求增減塊數，達伸縮變化之效；另系爭案是將勾掛板與倒勾板體嵌卡
      ，其嵌卡之力量足以支撐勾掛板，不會分離破壞，利用側架板體分別鎖固於鋁
      窗及勾掛板、續接板、導水末板，使定位而成一體，二者之技術不同，且引證
      一之延伸面技術也與系爭案倒勾板體之技術不同。又引證一之說明書亦未有揭
      露如系爭案之技術內容，故引證一尚難證明系爭案不具新穎性及不具進步性。
    2.原告另稱財團法人中國生產力中心鑑定，鑑定結果系爭案所申請之專利已嚴重
      侵犯引證一之申請範圍等等。經查該鑑定報告，並未於異議階段提出供參加人
      答辯，自非訴訟階段所得審酌，且侵權事項亦非異議事件所得審究範疇。
  (三)參加人主張之理由：
    答辯理由同被告。
　　理  由
一、按稱新型者，謂對於物品之形狀、構造或裝置之創作或改良（系爭案核准審定時
    專利法第九十七條參照），同法第九十八條規定第一項第一款、第二款、第二項
    分別規定：「可供產業上利用之新型，無下列情事之一者，得依本法申請取得新
    型專利：一、申請前已見於刊物或已公開使用者。：：二、有相同之發明或新型
    申請在先並經核准專利者。：：。」「新型係運用申請前既有之技術或知識，而
    為熟習該項技術者所能輕易完成且未能增進功效時，雖無前項所列情事，仍不得
    依本法申請取得新型專利。」系爭案申請日為八十四年八月八日，被告於八十九
    年十一月四日，則系爭案是否有無應不予專利之原因，應以核准審定時所適用之
    八十三年一月二十一日修正公布之專利法為斷，合先明。系爭專利申請範圍，
    依卷附修正後之專利說明書之記載，系爭案之申請專利範圍為：
  1.一種「鋁窗之一體勾掛式晴雨棚」，係包括有，一倒勾板體，其乃係於鉛窗之上
    支頂板，向外延伸向下、而內、再向上彎折出一倒勾板體；一勾掛板，其為一板
    片狀，一端緣向上彎折有一勾掛板件，而另一端緣則製成有一凹接槽；一續接板
    ，該續接板之一端緣設置有一凸接體，而另一端緣則製成有一凹接槽；一導水末
    板，該板體一端緣亦設有一凸接體，另一端緣則向上延伸有一導水片，而相對於
    導水片另向下延伸有一接合片；兩側架板體，略呈一三角形體；藉由上述構件，
    以形成該勾掛板、續接板以及導水末板得以利用各相鄰之凹接槽與凸接體相靠接
    ，並將勾掛板之勾掛板件勾置於倒勾板體內後，將兩只側架板體鎖組於兩側後穩
    固，而得以提供該鋁窗之遮陽、遮雨用者。
  2.如申請專利範圍第一項所述「鋁窗之一體勾掛式晴雨棚」，其中該各凹接槽，以
    剖面製成為 C字狀者為佳，以配合略呈圓球剖面狀之凸接體，得以由側面插置聯
    組。
二、經查，異議引證二為八十三年七月二日申請，八十四年九月一日審定公告之第0
    0000000號「具有角度調整遮陽功能之鋁窗結構」新型專利，異議引證三
    為八十三年八月二十六日申請，八十五年四月十一日審定公告之第000000
    00號「鋼板屋之鋁窗遮陽架結構改良」新型專利案，異議引證四為八十四年五
    月十九日申請，八十五年六月二十一日審定公告之第00000000Ａ０一號
    「具有角度調整遮陽功能之鋁窗結構追加一」新型專利案，引證二、三、四之公
    告日均晚於系爭案申請日，因非屬系爭案申請前已公開之技術，不得作為論究系
    爭不具進步性之依據。又引證二係利用延伸體之圓弧形結合槽與遮陽板之圓弧桿
    插設結合，使遮陽板具多角度調整功用，系爭案倒勾板體、續接板、導水末板係
    利用凸接體、凹接槽結合，不具角度調整功用，且可視需求增減塊數，連伸縮變
    化之功效，二者之技術、功效並不相同。引證三及引證四均未具備系爭案可視需
    求，利用倒勾板體、續接板、導水末板之凸接體、凹接槽，而增減塊數達伸縮變
    化之功效，已據原處分明，核無不合。因此，引證二、三、四結構、功效與系
    爭案不同，均不能證明系爭案不具新穎性。原告於言詞辯論時亦陳明本件只就引
    證一為爭議主張，故本件爭點應為引證一是否足以證明系爭案不具新穎性及進步
    性。
三、引證一係具遮陽功能之鋁窗結構，其係於鋁窗框桿一側具有有一延伸面，而此延
    伸面並具有一由Ｌ型夾槽面所形成之夾槽，夾槽一側並具有一由二垂直面所形成
    之結構槽軌；再具一遮陽片，此遮陽片並具有一結合面，及結合一側再具結合槽
    ，而槽側具有一遮陽面者；其特徵該遮陽片係可與鋁窗框桿之延伸面結合，使遮
    陽片可附著於鋁窗框上，而使鋁窗具有遮陽遮雨之功用者（申請專利範圍第一項
    參照）。經查，引證一遮陽片 3具有一結合面30，於結合面30之一側則具有一結
    合槽31，此結合槽仍配合結合槽軌之形狀而形成 U型，又於結合槽31之一側則具
    有一遮陽面32，其延伸面11、21與遮陽片 3間係其對稱位置結合，且再以螺絲釘
    33栓固，使遮陽片可附著於鋁窗框上，而使鋁窗具有遮陽遮雨之功用者（專利說
    明書第四頁第十四行至二十一行參照）。系爭案係具有倒勾板體、勾掛板、續接
    板、導水末板、接合片、兩側架板體等構件，並勾掛板之勾掛板件勾置於倒勾板
    體內嵌卡，其嵌卡之力量足以支撐勾掛板，不會分離破壞，並不需如引證一需以
    螺絲鎖固遮陽片與延伸面。固然引證一申請專利範圍第一項遮陽片與鋁窗桿之延
    伸面結合未明確記載須以螺絲鎖固，但引證一申請專利範圍第一項所記載其以延
    伸面Ｌ型夾槽面所形成之夾槽，夾槽一側並具有一由二垂直面所形成之結合槽軌
    以與遮陽片結合面之結合槽形狀相配合，其中二垂直面所形成之結合槽軌依專利
    說明書圖一、圖二顯示，均係供螺絲鎖固之用，亦與引證一專利說明書第四頁記
    載其延伸面11、21與遮陽片3間係其對稱位置結合，且再與螺絲釘33鎖固，使遮
    陽片可附著於鋁窗框上，而使鋁窗具有遮陽遮雨之功用者之情形相符。因此，引
    證一延伸面Ｌ型夾槽面所形成之夾槽與遮陽片結合面之結合之構造與系爭案係利
    用勾掛板之勾掛板件勾置於倒勾板體內嵌卡結構，顯有不同。系爭案利用側架板
    體分別鎖固於鋁窗及勾掛板、續接板、導水末板，使定位而成一體，與引證一僅
    延伸面，而未具續接板、導水末板之結構亦有差異。雖然原告主張引證一申請專
    利範圍第三項記載，依申請專利範圍第一項所述之具遮陽功能之鋁窗結構，其中
    鋁窗框桿係具有延伸面，係可呈任意之形狀以與遮陽片相結合者，第四項，依申
    請專利範圍第一項所述之具遮陽功能之鋁窗結構，其中遮陽片之結合面可隨鋁窗
    框桿之而變化，已揭露具公母搭配一體二物相互結合變化之理一節。但查，系爭
    案所具續接板，該續接板之一端緣設置有一凸接體，而另一端緣則製成有一凹接
    槽及一導水末板，該板體一端緣亦設有一凸接體，另一端緣則向上延伸有一導水
    片，引證一均未揭露，至引證一申請專利範圍第三項、第四項所指可呈任意形狀
    組合者係指鋁窗框桿之延伸面與遮陽片之間之結合而言，與系爭案係於續接板之
    一端緣設置有一凸接體，而另一端緣則製成有一凹接槽之延伸結構並不相同。因
    此引證一不能證明系爭案不具新穎性。
四、又引證一係利用鋁窗框桿延伸面之夾槽，與遮陽片直接鎖固，或藉輔助架使遮陽
    片與延伸面之夾槽固定，雖於其申請專利範圍第三項主張延伸面可成任意之形狀
    ，但其延伸面是位於鋁窗框桿之一側面，再與遮陽片結合，遮陽片本身並無再連
    續延伸之結構揭露，系爭案則具有續接板，可依需求增減塊數，達伸縮變化之功
    效，另系爭案將勾掛板與倒勾板體嵌卡，其嵌卡之力量足以支撐勾掛板，毋需再
    以螺絲鎖固，以較簡易之結構達到相同固定之功效，引證一亦不能證明系爭案不
    具進步性。至原告主張財團法人中國生產力中心鑑定，鑑定結果系爭案所申請之
    專利已嚴重侵犯引證一之申請範圍部分。經查，本件引證一不足以證明系爭案不
    具新穎性及進步性之理由，已如前述，原告所指該鑑定報告，係以鑑定實品之構
    造與系爭案之技術特徵作比較，核屬民事侵權鑑定範疇，與本件係以系爭案與引
    證一專利說明書就二者之技術特徵作比較其新穎性與進步性者並不相同，尚不能
    以該鑑定報告作為有利原告之論據。
五、綜上所述，引證一尚不足以證明系爭案不具新穎性，系爭案與引證一之結構，組
    合態樣有異，系爭案亦非運用引證一既有之技術思想可輕易思及，不能以引證一
    所引之習知技術證明系爭案不具新穎性或進步性。因此，引證案不能證明系爭案
    不符專利要件，原告主張系爭案不具新穎性及進步性，有違系爭案核准審定時專
    利法第九十七條暨第九十八條第一項第一款、第二款及同條第二項之規定，非屬
    可採。從而被告為異議不成立之審定，於法並無不合，訴願決定予以駁回，亦屬
    妥適，本件原告之訴為無理由，應予駁回。
據上論結，本件原告之訴為無理由，爰依行政訴訟法第九十八條第三項前段，判決如
主文。
中　　　華　　　民　　　國　　九十三　　年　　　三　　　月　　 十八 　　日
                        臺 北 高 等 行 政 法 院   第 二 庭
                                           審 判 長 法  官　姜素娥
                                                    法  官　林文舟
                                                    法  官　陳國成
右為正本係照原本作成。
如不服本判決，應於送達後二十日內，向本院提出上訴狀並表明上訴理由，如於本判
決宣示後送達前提起上訴者，應於判決送達後二十日內補提上訴理由書（須按他造人
數附繕本）。
中　　　華　　　民　　　國　　九十三　　年　　　三　　　月　　 十九 　　日
  　　　　　　　　　　　　　　　　　　　　          書記官　王英傑
